ACORDAO-COMPLETO-2537404

ACÓRDÃO 7055/2022 ATA 35/2022 - PRIMEIRA CÂMARA

VISTOS, relatados e discutidos estes autos de Tomada de Contas Especial instaurada pelo Fundo Nacional de Saúde, em desfavor da Drogaria Isas/Santa Luzia Medicamentos & Perfumaria Ltda., solidariamente com seus sócios, Srs. Warlei Caixeta, Carlos Moreira Soares e Dirlei Ferreira de Melo Soares, em razão da aplicação irregular de recursos do Sistema Único de Saúde (SUS) no âmbito do Programa Farmácia Popular do Brasil - Aqui Tem Farmácia Popular (PFPB) , no período de 14/6/2012 a 21/1/2016,
ACORDAM os Ministros do Tribunal de Contas da União, reunidos em sessão de 1ª Câmara, ante as razões expostas pelo Relator, em:
9.1. excluir da relação processual os Srs. Warlei Caixeta (CPF XXX.156.061-XX) e a Sra. Dirlei Ferreira de Melo Soares (CPF XXX.039.556-XX) ;
9.2. considerar revel a Drogaria Isas/Santa Luzia Medicamentos & Perfumaria Eireli (CNPJ 01.396.832/0001-31) , para todos os efeitos, nos termos do art. 12, § 3º, da Lei 8.443/1992;
9.3. rejeitar as alegações de defesa apresentadas pelo Sr. Carlos Moreira Soares (CPF XXX.551.886-XX) ;
9.4. julgar irregulares as contas da Drogaria Isas/Santa Luzia Medicamentos & Perfumaria Eireli. (CNPJ 01.396.832/0001-31) e do Sr. Carlos Moreira Soares (CPF XXX.551.886-XX) , com fundamento nos arts. 1º, inciso I, 16, inciso III, alíneas "b" e "c", c/c §2º, alínea "b", todos da Lei 8.443/1992, condenando-os solidariamente, com base nos arts. 19, caput, e 23, inciso III, da mesma Lei, ao pagamento das quantias a seguir discriminadas, com a fixação do prazo de quinze dias, a contar da notificação, para comprovar, perante este Tribunal (art. 214, inciso III, alínea "a", do Regimento Interno) , o recolhimento da dívida aos cofres do Fundo Nacional de Saúde, atualizada monetariamente e acrescida dos juros de mora, calculados a partir da respectiva data de ocorrência, até a data dos recolhimentos, na forma prevista na legislação em vigor:
	DATA DA OCORRÊNCIA
	VALOR ORIGINAL
 (R$) 
	D/C

	14/06/2012
	36,45
	D

	23/08/2012
	25,50
	D

	23/08/2012
	48,87
	D

	10/09/2012
	24,03
	D

	19/02/2013
	48,06
	D

	07/03/2013
	91,10
	D

	14/03/2013
	24,84
	D

	14/03/2013
	74,71
	D

	14/03/2013
	570,72
	D

	14/03/2013
	3.460,32
	D

	08/04/2013
	149,93
	D

	08/04/2013
	926,36
	D

	16/04/2013
	156,60
	D

	16/04/2013
	5.671,08
	D

	31/05/2013
	24,84
	D

	31/05/2013
	76,76
	D

	31/05/2013
	9.395,73
	D

	31/05/2013
	5.959,46
	D

	04/06/2013
	7.449,30
	D

	04/06/2013
	6.336,22
	D

	01/07/2013
	9.131,40
	D

	02/07/2013
	5.532,17
	D

	25/07/2013
	37,26
	D

	25/07/2013
	5,69
	D

	25/07/2013
	7.377,21
	D

	25/07/2013
	5.880,61
	D

	30/08/2013
	6.379,79
	D

	30/08/2013
	8.746,92
	D

	01/10/2013
	7,80
	D

	01/10/2013
	11,38
	D

	01/10/2013
	7.430,33
	D

	02/10/2013
	10.717,38
	D

	12/11/2013
	11,38
	D

	12/11/2013
	4.260,44
	D

	12/11/2013
	8.626,77
	D

	06/12/2013
	7,20
	D

	06/12/2013
	3.999,33
	D

	06/12/2013
	5.406,75
	D

	30/12/2013
	7,20
	D

	30/12/2013
	8.408,57
	D

	30/12/2013
	9.708,12
	D

	07/02/2014
	9,60
	D

	07/02/2014
	10.482,47
	D

	28/02/2014
	7,20
	D

	28/02/2014
	10.188,72
	D

	28/02/2014
	9.848,08
	D

	28/02/2014
	10.453,05
	D

	16/04/2014
	4,80
	D

	16/04/2014
	5.454,81
	D

	16/04/2014
	3.948,50
	D

	12/05/2014
	48,06
	D

	12/05/2014
	4,80
	D

	12/05/2014
	6.070,95
	D

	12/05/2014
	6.440,04
	D

	30/05/2014
	6.378,80
	D

	30/05/2014
	8.458,56
	D

	07/07/2014
	5.314,46
	D

	07/07/2014
	8.290,35
	D

	31/07/2014
	8.188,72
	D

	01/08/2014
	9.852,30
	D

	01/09/2014
	19,20
	D

	01/09/2014
	8.242,38
	D

	09/09/2014
	9.684,09
	D

	01/10/2014
	19,20
	D

	01/10/2014
	8.706,29
	D

	02/10/2014
	10.164,69
	D

	03/11/2014
	7,18
	D

	03/11/2014
	9.852,30
	D

	03/11/2014
	9.260,02
	D

	28/11/2014
	9.138,56
	D

	28/11/2014
	10.044,54
	D

	14/01/2015
	9.467,82
	D

	14/01/2015
	9.384,59
	D

	09/02/2015
	10.188,72
	D

	09/02/2015
	7.834,01
	D

	04/03/2015
	10.573,20
	D

	05/03/2015
	7,18
	D

	05/03/2015
	8.205,49
	D

	02/04/2015
	8.770,95
	D

	02/04/2015
	7.737,71
	D

	05/05/2015
	11.176,98
	D

	05/05/2015
	9.035,28
	D

	12/06/2015
	10.037,70
	D

	15/06/2015
	8.987,22
	D

	03/07/2015
	9.187,35
	D

	06/07/2015
	8.434,53
	D

	05/08/2015
	11.166,00
	D

	06/08/2015
	9.179,46
	D

	31/08/2015
	9.467,82
	D

	31/08/2015
	8.613,15
	D

	14/10/2015
	9.203,49
	D

	14/10/2015
	12.125,25
	D

	30/10/2015
	82,80
	D

	30/10/2015
	13,46
	D

	30/10/2015
	13.191,45
	D

	30/10/2015
	9.251,55
	D

	18/12/2015
	13,46
	D

	18/12/2015
	46,80
	D

	18/12/2015
	18.031,95
	D

	18/12/2015
	10.044,54
	D

	21/01/2016
	46,80
	D

	21/01/2016
	13,46
	D

	21/01/2016
	16.032,15
	D

	21/01/2016
	9.828,27
	D

	30/04/2019
	299,75
	C

9.5. aplicar à Drogaria Isas/Santa Luzia Medicamentos & Perfumaria Eireli. (CNPJ 01.396.832/0001-31) e ao Sr. Carlos Moreira Soares (CPF XXX.551.886-XX) , com fundamento no art. 19, caput, da Lei 8.443/1992, multa individual prevista no art. 57 da mesma Lei, c/c o art. 267 do Regimento Interno do TCU, no valor de R$ 100.000,00 (cem mil reais) , fixando-lhes o prazo de quinze dias, a contar da notificação, para que comprovem, perante este Tribunal, o recolhimento da dívida aos cofres do Tesouro Nacional (art. 214, inciso III, alínea "a", do RI/TCU) , atualizada monetariamente desde a data deste Acórdão até a data do efetivo recolhimento, se for paga após o vencimento, na forma da legislação em vigor;
9.6. autorizar, desde logo, nos termos do art. 28, inciso II, da Lei 8.443/1992, a cobrança judicial das dívidas, caso não atendidas as notificações;
9.7. encaminhar cópia desta deliberação ao Fundo Nacional de Saúde e aos responsáveis, para ciência; bem como à Procuradoria da República no Distrito Federal, com fundamento no § 3º do art. 16, da Lei 8.443/1992 c/c o § 7º do art. 209 do Regimento Interno do TCU, para o ajuizamento das ações que considerar cabíveis.

Tomada de Contas Especial instaurada pelo(a) FUNDO NACIONAL DE SAÚDE - MS em razão de Não comprovação da regular aplicação dos recursos repassados pela União, Gestão de bens, dinheiros ou valores públicos, Assistência farmacêutica - Farmácia Popular do Brasil (nº da TCE no sistema: 2497/2019).

Primeira Câmara

Fundo Nacional de Saúde/MS.

3. Responsáveis: Drogaria Isas/Santa Luzia Medicamentos & Perfumaria Eireli. (CNPJ 01.396.832/0001-31), Warlei Caixeta (CPF XXX.156.061-XX), Carlos Moreira Soares (CPF XXX.551.886-XX), Dirlei Ferreira de Melo Soares (CPF XXX.039.556-XX)

13.1. Ministros presentes: Walton Alencar Rodrigues (Presidente) e Benjamin Zymler.
13.2. Ministro-Substituto convocado: Weder de Oliveira.
13.3. Ministro-Substituto presente: Augusto Sherman Cavalcanti (Relator).

AUGUSTO SHERMAN

Adoto como relatório a instrução da SecexTCE (peça 73) , com a qual se manifestaram de acordo os titulares da Secretaria (peças 74 e 75) e o representante do MP/TCU (peça 76) :
"INTRODUÇÃO
	Cuidam os autos de Tomada de Contas Especial instaurada pelo Fundo Nacional de Saúde/Ministério da Saúde (FNS/MS) , em desfavor do estabelecimento comercial Drogaria Isas / Santa Luzia Medicamentos & Perfumaria Ltda., solidariamente com o Sr. Warlei Caixeta, o Sr. Carlos Moreira Soares e a Sra. Dirlei Ferreira de Melo Soares, em razão da aplicação irregular de recursos do Sistema Único de Saúde (SUS) no âmbito do Programa Farmácia Popular do Brasil - Aqui Tem Farmácia Popular (PFPB) , no período de 14/6/2012 a 21/1/2016, o que teria ocasionado um prejuízo de R$ 592.207,89, em valores históricos, aos cofres do FNS.
HISTÓRICO
Programa Farmácia Popular do Brasil
O Programa Farmácia Popular do Brasil - PFPB foi criado pela Lei 10.858, de 13/4/2004, e regulamentado pelo Decreto 5.090, de 20/5/2004, com o objetivo de oferecer à população o acesso a medicamentos considerados essenciais, cumprindo, dessa forma, uma das principais diretrizes da Política Nacional de Assistência Farmacêutica.
O PFPB inicialmente funcionava por meio de parceria com governos estaduais, prefeituras municipais e instituições públicas, para o atendimento de projetos de implantação e manutenção de unidades próprias, sob responsabilidade da Fundação Oswaldo Cruz (FIOCRUZ) . 
Em 2006, por meio da Portaria n° 491, o Ministério da Saúde - MS expandiu o Programa para utilizar a rede já instalada do comércio varejista de produtos farmacêuticos, o qual recebeu o nome de "Aqui Tem Farmácia Popular".  
As farmácias e drogarias privadas que aderem ao programa fornecem aos cidadãos, de forma gratuita, medicamentos para o tratamento de hipertensão, diabetes e asma. Além destes, são disponibilizados, com até 90% de desconto, medicamentos para rinite, dislipidemia, doença de Parkinson, osteoporose, glaucoma, anticoncepcionais e fraldas geriátricas. Para cada venda realizada, o MS reembolsa o comerciante de acordo com tabela de referência de preços de medicamentos elaborada e disponibilizada no seu sítio eletrônico: http://portalms.saude.gov.br/acoes-e-programas/farmacia-popular/legislacao.
Em 2017, a Comissão Intergestores Tripartite (CIT) decidiu extinguir a rede própria do programa, passando o "Aqui Tem Farmácia Popular" a ser o único meio de se obter medicamentos no âmbito do PFPB. 
A adesão ao programa pelos estabelecimentos da rede privada de comércio farmacêutico faz-se pela entrega de determinados documentos ao Ministério da Saúde, que, após verificar a sua regularidade, autoriza a dispensação de medicamentos subsidiados pelo Programa, fornecendo um login e uma senha de acesso ao sistema eletrônico de autorizações.
O cidadão que deseja adquirir medicamentos subsidiados pela União deve dirigir-se a uma farmácia ou drogaria credenciada, portando documento de identificação que contenha o CPF e receita médica. 
Com a apresentação dos referidos documentos, o comerciante credenciado deve, no momento da transação, acessar o sistema eletrônico de autorização do Ministério da Saúde e inserir, dentre outros dados, o nome do paciente, o seu número de CPF, o nome do medicamento prescrito, a quantidade prescrita, o CRM do médico e a data de expedição da receita e o código de barras (EAN) do medicamento que será dispensado.
Após a inserção dos referidos dados no sistema informatizado, este calcula automaticamente o valor que será pago pelo Fundo Nacional da Saúde e o valor remanescente, que, se existir, deverá ser pago pelo cliente, no momento da compra. O registro das informações acima indicadas no sistema eletrônico e a geração da Autorização para Dispensação do Medicamento - ADM bastam para que, no mês seguinte, os valores das vendas de medicamentos subsidiados pela União sejam depositados na conta da empresa conveniada.
A participação no Programa Farmácia Popular do Brasil - PFPB se dá por meio de adesão, de forma que as farmácias e drogarias que pretendem participar devem atender aos critérios previstos nas Portarias que o regulamentam. A participação não constitui uma obrigatoriedade aos estabelecimentos farmacêuticos, mas sim uma manifestação de vontade, com celebração de convênio entre o estabelecimento e o Ministério da Saúde. As normas instituidoras do PFPB são de consulta pública e devem ser cumpridas pelos estabelecimentos que desejem dele participar, devendo, inclusive, atestar estar cientes de todo o conteúdo e exigências previstas, mediante apresentação de requerimento e assinatura de termo de adesão. 
Para atestar a veracidade e legalidade das dispensações realizadas é necessário armazenar e manter, por um prazo de 5 (cinco anos) , as notas fiscais de aquisição dos medicamentos e/ou correlatos do Programa junto aos fornecedores, os cupons fiscais de venda, os cupons vinculados assinados pelos clientes e as respectivas receitas médicas.  
Sem que sejam apresentadas as notas fiscais que comprovem a aquisição dos medicamentos que foram registrados no sistema como tendo sido dispensados não é possível atestar sua existência e que ele tenha sido de fato entregue ao beneficiário do Programa, o que possibilita a ocorrência da fraude denominada "venda fantasma", simulação de venda que visa gerar o pagamento indevido pelo Ministério da Saúde. Dessa forma, para comprovar que a venda efetivamente ocorreu, deve-se haver prova da existência prévia, em estoque, dos medicamentos vendidos, não podendo, inclusive, apresentar nota fiscal de aquisição de medicamentos com código de barras (EAN) diferente do informado no momento da venda.
Auditoria do Denasus e Instauração da TCE
A presente TCE originou-se de constatações do Departamento Nacional de Auditoria do SUS (Denasus) em auditoria realizada entre 31/10/2016 e 30/6/2018, com a finalidade de avaliar a execução do Programa Farmácia Popular do Brasil junto ao estabelecimento comercial Drogaria Isas / Santa Luzia Medicamentos & Perfumaria Ltda., abrangendo o período de junho de 2012 a janeiro de 2016, com foco no cumprimento das normas estabelecidas pela Portaria GM/MS nº 971/2012, vigente de 15/5/2012 a 27/1/2016, que dispõe sobre o Programa Farmácia Popular do Brasil.
De acordo com o Relatório de Auditoria nº 17167 do Denasus e seus anexos (peça 2-3) , foram constatadas irregularidades que representavam R$ 592.207,89, em valores históricos. 
Foram constatadas, no referido Relatório, as seguintes irregularidades:
2.1. Irregularidade nas dispensações e/ou na documentação comprobatória de dispensações de medicamentos do Programa Farmácia Popular do Brasil, caracterizada por:
registro de dispensação de medicamentos sem notas fiscais que comprovem a aquisição, contrariando o disposto nos arts. 23, 39 e 40 da Portaria GM/MS nº 971/2012, vigente de 15/5/2012 a 27/1/2016. Evidência: constatações 472071, 472073 e 472077 (peça 2, p. 8-12) ;
registro de dispensação de medicamentos em nome de pessoas falecidas, contrariando o disposto nos arts. 21 e 23 da Portaria GM/MS nº 971/2012, vigente de 15/5/2012 a 27/1/2016. Evidência: constatação 472092 (peça 2, p. 15-16) ;
	não apresentação de cópia do cupom fiscal, vinculado e/ou receitas médicas solicitados, contrariando o disposto nos arts. 21, 22, 23, 39 e 40 da Portaria GM/MS nº 971/2012, vigente de 15/5/2012 a 27/1/2016. Evidência: constatação 472091 (peça 2, p. 14-15) ;
apresentação de cupom fiscal, vinculado e/ou receitas médicas com irregularidades, contrariando o disposto no art. 40 da Portaria GM/MS nº 971/2012, vigente de 15/5/2012 a 27/1/2016. Evidência: constatação 472083 (peça 2, p. 12-13) .
O detalhamento do débito apurado pelo Denasus consta da peça 2, p. 18-47. 
Diante das constatações o Denasus deu oportunidade de defesa aos responsáveis, em obediência aos princípios constitucionais que asseguram o direito ao contraditório e à ampla defesa, como demonstram as notificações expedidas em 30/6/2017, 11/9/2018 e 15/3/2019 (peça 7-15 e 20-22) . Conforme cita o Relatório de Auditoria nº 17167, os responsáveis apresentaram justificativas, as quais lograram afastar parcialmente as irregularidades apontadas nas constatações 472071, 472073 e 472077.  
Superada a fase de defesa administrativa, foram emitidas notificações de cobrança pela Secretaria Executiva do FNS aos responsáveis, em ofícios emitidos em 16/4/2019 (peças 16-19 e 23) .
Assim, o motivo que levou à instauração da presente Tomada de Contas Especial está materializado por prejuízo causado pelo estabelecimento comercial Drogaria Isas / Santa Luzia Medicamentos & Perfumaria Ltda. ao Programa Farmácia Popular do Brasil, no valor histórico de R$ 592.207,89, no período de 14/6/2012 a 21/1/2016, tendo em vista irregularidades que contrariaram as normas vigentes à época, especialmente a Portaria GM/MS nº 971/2012, vigente de 15/5/2012 a 27/1/2016, frente às constatações apontadas no Relatório de Auditoria nº 17167 do Denasus (peça 2) e consolidadas na Matriz de Responsabilização acostada pelo órgão instaurador (peça 51) .
Com base no Relatório de Auditoria do Denasus e com fundamento na IN/TCU 71/2012, alterada pela IN/TCU 76/2016 e DN/TCU 155/2016, o Fundo Nacional de Saúde autorizou a instauração de Tomada de Contas Especial (peça 1) .
O Relatório Completo do Tomador de Contas Especial nº 241/2019 (peça 52) registra a apuração de fatos, a quantificação do dano, bem como a identificação dos responsáveis, nos termos do art. 2º da IN TCU 71/2012.
Registra, ainda, que foi dada oportunidade de defesa aos responsáveis, conforme as notificações relacionadas no item "5" do relatório do tomador, expedidas visando a regularização das contas e o ressarcimento do dano (peça 52, p. 10-11) . Conforme item "6", os responsáveis não apresentaram justificativas após a elaboração do relatório final.
De acordo com o item "7", após a consulta ao SISGRU, o tomador de contas verificou que houve recolhimento do valor de R$ 299,75 no dia 30/04/2019, o qual foi creditado aos responsáveis (peça 52, p. 11) .
O Tomador de Contas Especial, no item "10", chegou às mesmas conclusões quanto às irregularidades apuradas pelo Denasus no Relatório de Auditoria nº 17167 (peça 52, p. 12-13) . 
Por fim, o tomador de contas concluiu pela responsabilização do estabelecimento comercial Drogaria Isas / Santa Luzia Medicamentos & Perfumaria Ltda., solidariamente com o Sr. Warlei Caixeta, o Sr. Carlos Moreira Soares e a Sra. Dirlei Ferreira de Melo Soares, quantificando-se o débito no valor de R$ 872.257,52, atualizado em 29/08/2019 (peça 52, p. 1) . A inscrição em conta de responsabilidade, no SIAFI, foi efetuada mediante a Nota de Lançamento de Sistema nº 2019NS058885, de 29/8/2019 (peça 50) .
Uma vez concluída a TCE no âmbito do Fundo Nacional de Saúde, esta foi remetida à Controladoria-Geral da União, a qual emitiu o 	Relatório de Auditoria nº 2497/2019 (peça 54) , que anui com as conclusões do Relatório de Auditoria nº 17167 do Denasus (peça 2) e Relatório de Tomada de Contas Especial nº 241/2019 (peça 52) . 
Diante disso, a Secretaria de Controle Interno certificou a irregularidade das contas (peça 55) , acompanhado do parecer do dirigente do órgão de controle interno (peça 56) , tendo o Ministro de Estado da Saúde registrado o conhecimento das conclusões daquele órgão de controle interno (peça 57) . 
Autuada no TCU em 20/7/2020, foi realizada Instrução Preliminar com proposta de citação (peça 60) do estabelecimento comercial Drogaria Isas / Santa Luzia Medicamentos & Perfumaria Eireli (CNPJ 01.396.832/0001-31) e do Sr. Carlos Moreira Soares (CPF XXX.551.886-XX) , proposta essa que obteve parecer favorável da Subunidade (peça 61) e da Unidade (peça 62) . 
Os responsáveis foram citados por meio dos ofícios:
	Natureza
	Comunicação 
	Data de expedição
	Peça
	Destinatário
	Origem do endereço
	Data da ciência ou motivo da devolução
	Peça da ciência
	Peça da Resposta

	Citação
	Ofício 62266/2020-Seproc
	26/11/2020
	65
	Santa Luzia Medicamentos & Perfumaria Ltda
	Receita Federal (peça 63) 
	28/11/2020
	68
	Não houve

	Citação
	Ofício 62267/2020-Seproc
	26/11/2020
	66
	Carlos Moreira Soares
	Receita Federal (peça 64) 
	27/11/2020
	67
	69

No dia 16/12/2020, foi juntada procuração outorgando aos Srs. Bruno Ladeira Junqueira, OAB/MG 142.208 e OAB/DF 40.301; Nathaniel Victor Monteiro de Lima, OAB/DF 39.473 e OAB/GO 50.208; Kallyde Cavalcanti Macedo, OAB/MG 140.676; Leandro de Carvalho Souza, OAB/BA 38.629; Thiago Siqueira Bazilio de Souza, OAB/DF 54.650; Maria Dé Carli Zisman, OAB/DF 56.340; Marcos Francisco da Silva Brito, OAB/DF 40.207; bem como a outras 15 pessoas, poderes para representar o Sr. Carlos Moreira Soares (peça 70) .
No dia 16/12/2020, o Sr. Carlos Moreira Soares apresentou suas alegações de defesa (peça 69) .
Apesar de a empresa Drogaria Isas / Santa Luzia Medicamentos & Perfumaria Eireli ter sido devidamente citada, não atendeu à citação e não se manifestou quanto às irregularidades verificadas.
ANÁLISE DOS PRESSUPOSTOS DE PROCEDIBILIDADE DA IN/TCU 71/2012
Viabilidade do Exercício do Contraditório e Ampla Defesa
Verifica-se que não há prejuízo ao contraditório e à ampla defesa, uma vez que não houve o transcurso de mais de dez anos desde o fato gerador sem que tenha havido a notificação dos responsáveis pela autoridade administrativa federal competente (art. 6º, inciso II, c/c art. 19 da IN/TCU 71/2012, modificada pela IN/TCU 76/2016) , pois os recursos transferidos e as despesas impugnadas referem-se aos exercícios de 2012 a 2016, e os responsáveis foram notificados sobre as irregularidades pela autoridade administrativa competente em 30/6/2017, 11/9/2018 e 15/3/2019 (peças 7-15 e 20-22) .
Valor de Constituição da TCE
Verifica-se, também, que o valor atualizado do débito apurado (sem juros) em 1/1/2017 é de R$ 700.756,13, portanto superior ao limite mínimo de R$ 100.000,00, na forma estabelecida conforme os arts. 6º, inciso I, e 19 da IN/TCU 71/2012, modificada pela IN/TCU 76/2016.
VERIFICAÇÃO DA EXISTÊNCIA DE OUTROS DÉBITOS
Em atenção ao comando contido no item 9.4 do Acórdão 1772/2017-TCU-Plenário (Relator Ministro-Substituto Augusto Sherman) , e em atendimento ao disposto no art. 6º, § 1º, da Instrução Normativa TCU 71/2012, informa-se que não foi constatada a existência de outros débitos imputáveis aos responsáveis arrolados nestes autos em demais processos em tramitação no Tribunal. 
EXAME TÉCNICO
Esgotamento da via administrativa do Ministério da Saúde para ressarcimento do dano
Preliminarmente, oportuno consignar que, nos termos do art. 23, § 1º, do Decreto 7.827/2012, que regulamenta a Lei Complementar 141/2012, e item 9.3.5.2 do Acórdão 1072/2017-TCU-Plenário (Relator Ministro Bruno Dantas) , foram esgotadas, na via administrativa de controle interno do Ministério da Saúde, as medidas para ressarcimento do dano, conforme notificações aos responsáveis em 16/4/2019 (peças 16-19 e 23) .
Caracterização das irregularidades geradoras do dano ao erário
Extrai-se da situação sintetizada na seção "histórico" desta instrução que o tomador de contas identificou como ilícito gerador do dano as seguintes irregularidades, o que teria ocasionado um prejuízo de R$ 592.207,89:
2.2. Irregularidade nas dispensações e/ou na documentação comprobatória de dispensações de medicamentos do Programa Farmácia Popular do Brasil, caracterizada por:
 Ocorrência 1: registro de dispensação de medicamentos sem notas fiscais que comprovem a aquisição;
Dispositivos violados: arts. 23, 39 e 40 da Portaria GM/MS nº 971/2012, vigente de 15/5/2012 a 27/1/2016; 
Responsáveis: Drogaria Isas / Santa Luzia Medicamentos & Perfumaria Ltda. e Sr. Carlos Moreira Soares, sócio administrador, no período de 21/6/1996 a 18/7/2016;
Conduta: não apresentar notas fiscais que comprovem a compra e a existência em estoque dos medicamentos dispensados;
Evidência:  Constatações 472071, 472073 e 472077 do Relatório de Auditoria nº 17167 do Denasus (peça 2, p. 8-12) ;
Ocorrência 2: registro de dispensação de medicamentos em nome de pessoas falecidas;
Dispositivos violados: arts. 21 e 23 da Portaria GM/MS nº 971/2012, vigente de 15/5/2012 a 27/1/2016; 
Responsáveis: Drogaria Isas / Santa Luzia Medicamentos & Perfumaria Ltda. e Sr. Carlos Moreira Soares, sócio administrador, no período de 21/6/1996 a 18/7/2016;
Conduta: realizar a dispensação de medicamentos em nome de pessoas falecidas;
Evidência: Constatação 472092 do Relatório de Auditoria nº 17167 do Denasus (peça 2, p. 15-16) ;
Ocorrência 3: não apresentação de cópia do cupom fiscal, cupom vinculado e/ou receitas médicas solicitados;
Dispositivos violados: arts. 21, 22, 23, 39 e 40 da Portaria GM/MS nº 971/2012, vigente de 15/5/2012 a 27/1/2016; 
Responsáveis: Drogaria Isas / Santa Luzia Medicamentos & Perfumaria Ltda. e Sr. Carlos Moreira Soares, sócio administrador, no período de 21/6/1996 a 18/7/2016;
Condutas: não apresentar as cópias do cupom fiscal, cupom vinculado e/ou receitas médicas solicitados, os quais servem para atestar a legalidade das dispensações realizadas;
Evidência: Constatação 472091 do Relatório de Auditoria nº 17167 do Denasus (peça 2, p. 14-15) ;
Ocorrência 4: apresentação de cupom fiscal, cupom vinculado e/ou receitas médicas com irregularidades;
Dispositivos violados: art. 40 da Portaria GM/MS nº 971/2012, vigente de 15/5/2012 a 27/1/2016; 
Responsáveis: Drogaria Isas / Santa Luzia Medicamentos & Perfumaria Ltda. e Sr. Carlos Moreira Soares, sócio administrador, no período de 21/6/1996 a 18/7/2016;
Condutas: apresentar cupom fiscal, cupom vinculado e/ou receitas médicas com irregularidades e/ou realizar registro de dispensação de medicamentos de forma divergente ao constante desses documentos;
Evidência: Constatação 472083 do Relatório de Auditoria nº 17167 do Denasus (peça 2, p. 12-13) .
Ressalte-se que, na lista das ocorrências acima, o Sr. Warlei Caixeta (CPF XXX.156.061-XX) e a Sra. Dirlei Ferreira de Melo Soares (CPF XXX.039.556-XX) foram excluídos da relação de responsáveis por não deterem poderes de administração no estabelecimento comercial Drogaria Isas / Santa Luzia Medicamentos & Perfumaria Ltda. à época das ocorrências, conforme se verifica na base de dados da Receita Federal do Brasil (peça 59) e no Contrato Social (peça 36) . 
Conforme discorrido a seguir no tópico desta peça instrutória intitulado "Responsabilização da Pessoa Física dos Sócios e Dirigentes dos Estabelecimentos Comerciais e Individualização das Condutas", está devidamente caracterizada a responsabilidade de cada pessoa, física e jurídica, incluída na relação de responsáveis desta tomada de contas especial, tendo em vista a natureza jurídica da farmácia ou drogaria, bem como o papel que as pessoas físicas exerciam à frente do negócio.
Responsabilização da Pessoa Física dos Sócios e Dirigentes dos Estabelecimentos Comerciais e Individualização das Condutas
Devido ao caráter convenial conferido à relação entre o poder público e o particular no âmbito do Programa Farmácia Popular do Brasil, conforme claramente explicitado nas Portarias que o regem, a jurisprudência do TCU tem se solidificado no sentido de que sejam responsabilizados, além da pessoa jurídica, também seus administradores, pessoalmente, a comprovar a regular aplicação dos recursos públicos desse programa submetidos às suas decisões. Nesse diapasão, acerca das irregularidades constatadas na execução do PFPB, julgados recentes do TCU, a exemplo dos Acórdãos 3796/2020-TCU-Primeira Câmara (Relator Ministro Vital do Rêgo) , 2395/2020-TCU-Primeira Câmara (Relator Ministro-Substituto Weder de Oliveira) , e 2386/2020-TCU-Primeira Câmara (Relator Ministro Augusto Sherman) , têm responsabilizado a pessoa jurídica da farmácia/drogaria credenciada em solidariedade com a pessoa física dos seus administradores, não pelo instituto da desconsideração da personalidade jurídica, mas pela obrigação de prestar contas decorrente da natureza convenial da relação jurídica estabelecida. 
Sobre o assunto é claro o voto condutor do Acórdão 5259/2018-TCU-Primeira Câmara, (Relator Ministro Vital do Rêgo) :
Com relação à matéria de fato, como bem ressaltou o MPTCU, a norma que instituiu o PFPB (art. 2º, inciso II, da Portaria 184/2011, sucedido pelo art. 2º, inciso II, Portaria 111/2016) atribuiu ao programa, expressamente, a natureza de convênio, por meio do qual é outorgado ao particular (farmácia ou drogaria integrante da rede privada) a gestão de recursos públicos. Assim, ao assumir voluntariamente o múnus público de gestão de recursos do PFPB, o particular se submete à obrigação de prestar contas, conforme disposto no artigo 70, parágrafo único, da Constituição, e, eventual responsabilização em caso mau uso dos recursos geridos, consoante dispõe o artigo 71, inciso II, da CF/1988.
Nesse contexto, compartilho o entendimento do MPTCU, no sentido de que, ao se considerar a gestão de recursos públicos no âmbito de uma pessoa jurídica de direito privado, as decisões das pessoas naturais administradoras dessa pessoa jurídica determinam a destinação a ser dada àqueles recursos públicos. Isso faz com que, além da pessoa jurídica, também seus administradores sejam obrigados, pessoalmente, a comprovar a regular aplicação dos recursos públicos submetidos às suas decisões, a exemplo do que deliberou esta Corte no Acórdão 8969/2016-TCU-Segunda Câmara (Relator Ministro Raimundo Carreiro) .
Dessa forma, nos casos em que o estabelecimento comercial farmacêutico é uma sociedade limitada (Ltda.) , devem ser chamados aos autos a pessoa jurídica em solidariedade com a (s) pessoa (s) física (s) do (s) sócio (s) -administrador (es) , com suas responsabilidades restritas aos períodos de administração. Da mesma forma ocorre nos casos em que o estabelecimento comercial farmacêutico é uma empresa individual de responsabilidade limitada (Eireli) , nos quais devem ser chamados aos autos a pessoa jurídica em solidariedade com a pessoa física do dirigente.
O caso concreto tratado nesta TCE envolve o estabelecimento comercial Drogaria Isas / Santa Luzia Medicamentos & Perfumaria Ltda. (CNPJ 01.396.832/0001-31) , que era constituído sob a natureza jurídica de sociedade limitada, devendo assim serem responsabilizados também os seus sócios administradores constantes do quadro societário à época das ocorrências, tratando-se, no caso em tela, apenas do Sr. Carlos Moreira Soares (CPF XXX.551.886-XX) , sócio administrador no período de 21/6/1996 a 18/7/2016.
Ressalte-se que, atualmente, o estabelecimento comercial possui a natureza jurídica de Empresa Individual de Responsabilidade Limitada - Eireli, razão social Santa Luzia Medicamentos & Perfumaria Eireli, sob direção do Sr. Warlei Caixeta.
Considerando os ilícitos acima identificados, a imputação de responsabilidade atende aos pressupostos estabelecidos na jurisprudência desta Corte de Contas. Com efeito, há elementos para individualizar as condutas, o nexo de causalidade entre estas e as irregularidades geradoras do dano e está caracterizada a atuação, no mínimo culposa, dos responsáveis, conforme resumido na matriz de responsabilização anexa a esta instrução e demonstrado na descrição das ocorrências listadas no tópico retro "Caracterização das Irregularidades Geradoras do Dano ao Erário".
Encontram-se, dessa forma, elementos probatórios nos autos que autorizam a responsabilização do estabelecimento comercial Drogaria Isas / Santa Luzia Medicamentos & Perfumaria Ltda. e do Sr. Carlos Moreira Soares, na condição de sócio administrador.
Na seara do Direito Financeiro, é cediço que cabe ao responsável demonstrar, por meio da documentação exigida nos normativos do PFPB, a boa e regular aplicação dos recursos públicos federais geridos no âmbito do referido programa, ainda que tais recursos financeiros lhes tenham sido repassados posteriormente à dispensação dos medicamentos, pois fora feito com base nas informações prestadas pelo estabelecimento comercial farmacêutico à luz das exigências previamente estabelecidas e aceitas pelo ente privado. 
Cabia às pessoas aqui responsabilizadas comprovar, por meio de documentos hábeis (notas fiscais de entrada, receitas médicas, cupons vinculados, cupons fiscais etc) , que as dispensações de medicamentos respeitaram os normativos do programa.
Citações
Em cumprimento ao Despacho do Secretário da Secex-TCE (peça 62) , foi promovida a citação dos responsáveis por meio dos ofícios:
	Natureza
	Comunicação 
	Data de expedição
	Peça
	Destinatário
	Origem do endereço
	Data da ciência ou motivo da devolução
	Peça da ciência
	Peça da Resposta

	Citação
	Ofício 62266/2020-Seproc
	26/11/2020
	65
	Santa Luzia Medicamentos & Perfumaria Ltda
	Receita Federal (peça 63) 
	28/11/2020
	68
	Não houve

	Citação
	Ofício 62267/2020-Seproc
	26/11/2020
	66
	Carlos Moreira Soares
	Receita Federal (peça 64) 
	27/11/2020
	67
	69

Alegações de defesa do Sr. Carlos Moreira Soares
No documento constante da peça 69, o responsável apresentou as seguintes alegações/informações:
Primeira alegação: prescrição
Alega que a Tomada de Contas Especial teria sido instaurada em 20/7/2020, e as supostas irregularidades apontadas teriam ocorrido nos anos de 2012 a 2016. Dessa forma, estaria consumada a prescrição quinquenal (Lei 9.784/99) das irregularidades ocorridas antes de 28/11/2015, já que a notificação teria sido recebida apenas em 27/11/2020.  
Alega, dessa forma, que, na hipótese de que seja condenado, apenas os seis últimos débitos cobrados poderiam fazer parte da dívida. Em assim sendo, alega que o valor do débito, que passaria para R$ 25.980,94, seria em muito inferior ao permitido pela IN/TCU 71/2012, segundo a qual fica dispensada a instauração da tomada de contas especial quando o valor do débito for inferior a R$ 100.000,00.
Análise
Conforme Acórdão 374/2017-TCU-Plenário (Relator Ministro Bruno Dantas) , o instituto da prescrição nos processos do TCU obedece ao art. 37, § 5º, da Constituição Federal, no que tange ao ressarcimento do prejuízo, e ao art. 205 da Lei 10.406/2002 (Código Civil) , no que se refere à pretensão punitiva. Assim, quanto ao débito, ainda prevalece no TCU o entendimento de que a ação é imprescritível, e quanto à aplicação de sanções, ela prescreve em dez anos a contar da data de ocorrência das irregularidades. Esse entendimento encontra amparo na Súmula TCU 282, a qual diz que "as ações de ressarcimento movidas pelo Estado contra os agentes causadores de danos ao erário são imprescritíveis".
Cabe destacar, no entanto, que o Supremo Tribunal Federal - STF, no Recurso Extraordinário - RE 636.886, fixou a tese, com repercussão geral reconhecida, de que "é prescritível a pretensão de ressarcimento ao erário fundada em decisão de Tribunal de Contas" (Tema 899) . Em que pese o questionamento acerca da abrangência da tese ali firmada, no sentido de que se aplicaria apenas ao processo de execução da condenação imposta pelo TCU (ou seja, inaplicável à pretensão de ressarcimento exercida no processo de "conhecimento" da TCE) , verifica-se que o STF, em reiteradas decisões prolatadas por suas duas turmas, tem decidido que se aplica, no âmbito do TCU, o prazo prescricional de 5 anos, estabelecido na Lei 9.873/1999, tanto à pretensão sancionatória quanto à ressarcitória.
Seja por aplicação direta ou por analogia, a orientação sufragada é no sentido de que o prazo de 5 anos é compatível com a tese de que a ação e a execução prescrevem no mesmo prazo (Súmula 150 do STF) , bem como com o fato de que a Lei 9.873/1999 - que regulamenta o exercício de ação punitiva pela Administração Pública Federal, direta e indireta - regeria integralmente a prescrição no âmbito do TCU. 
Quanto a este último aspecto, o Ministro Luís Roberto Barroso, no voto exarado no julgamento do MS 32.201, embora tenha advertido que a atuação do TCU, em sua acepção clássica, não se qualificaria como exercício do poder de polícia, ressaltou que a Lei 9.873/1999 assumiria vocação regulatória geral da prescrição do exercício da competência sancionadora da Administração Pública, sendo sua disciplina aplicável a qualquer ação punitiva da Administração Pública Federal, exceto àquelas esferas em que exista regulamentação específica. 
Ademais, em virtude da autonomia científica do Direito Administrativo, não haveria razão plausível para suprimir a omissão da Lei Orgânica do Tribunal de Contas da União, no tocante ao estabelecimento de um prazo prescricional próprio, valendo-se das normas de direito civil, e não das de direito administrativo.
Eis algumas ementas que evidenciam o entendimento predominante do STF:
Ementa: AGRAVO REGIMENTAL EM MANDADO DE SEGURANÇA. TOMADA DE CONTAS ESPECIAL. TRIBUNAL DE CONTAS DA UNIÃO. CONDENAÇÃO A RESSARCIMENTO AO ERÁRIO. PRESCRIÇÃO. MARCO INTERRUPTIVO. ART. 2°, II, DA LEI 9.873/1999. ATO INEQUÍVOCO DE APURAÇÃO DO FATO. DISCUSSÃO. DIREITO LÍQUIDO E CERTO. DEMONSTRAÇÃO. INOCORRÊNCIA. SUBSISTÊNCIA DA DECISÃO AGRAVADA. AGRAVO A QUE SE NEGA PROVIMENTO. I - As razões do agravo regimental são inaptas para desconstituir os fundamentos da decisão agravada, que, por isso, se mantêm hígidos. II - Aplicando-se a regulamentação da Lei 9.873/1999 ao caso concreto, observa-se que a pretensão sancionatória do TCU, em relação aos atos praticados pelo impetrante, levando-se em consideração a ocorrência de 5 causas interruptivas da prescrição, não teria sido fulminada pelo decurso do tempo. III - A pretensão do recorrente, fundada na discussão sobre os fatos apontados como marcos interruptivos da prescrição da pretensão punitiva da Administração Pública, refoge aos estreitos limites do mandamus, ante a ausência de liquidez e certeza do direito pleiteado. IV - Agravo regimental a que se nega provimento. MS 36067 ED-AgR. Órgão julgador: Segunda Turma. Relator (a) : Min. RICARDO LEWANDOWSKI. Julgamento: 18/10/2019
Ementa: AGRAVO REGIMENTAL EM RECLAMAÇÃO. TRIBUNAL DE CONTAS DA UNIÃO. TOMADA DE CONTA ESPECIAL. PRESCRIÇÃO DA PRETENSÃO PUNITIVA. RECONHECIDA EM DECISÃO DO SUPREMO TRIBUNAL FEDERAL. PRESCRITIBILIDADE DO RESSARCIMENTO AO ERÁRIO FUNDADA EM DECISÃO DE TRIBUNAL DE CONTAS. AÇÃO DE IMPROBIDADE ADMINISTRATIVA COM PEDIDO DE RESSARCIMENTO JÁ EM CURSO. AGRAVO REGIMENTAL A QUE SE NEGA PROVIMENTO. I - O acórdão do TCU determinou a formação de processo administrativo para avaliarem, efetivamente, a eventual responsabilização do agravado para o ressarcimento do dano ao erário, contrariando, assim, autoridade desta Corte no MS 35.512/DF, uma vez que houve a concessão da segurança para declarar a ocorrência da prescrição da pretensão punitiva do TCU em relação às infrações imputadas a ele, destacando-se que a União poderia perseguir os valores referentes ao ressarcimento dos danos na esfera judicial. II - Agravo regimental a que se nega provimento. (Rcl 39497 AgR. Órgão julgador: Segunda Turma. Relator (a) : Min. RICARDO LEWANDOWSKI. Julgamento: 10/10/2020) 
Ementa: MANDADO DE SEGURANÇA. DIREITO ADMINISTRATIVO. TRIBUNAL DE CONTAS DA UNIÃO. SERVIDOR DA SECRETARIA DE SAÚDE DO ESTADO DO ACRE. FISCALIZAÇÃO OMISSA E DEFICIENTE NA EXECUÇÃO DE DOIS CONVÊNIOS FIRMADOS ENTRE A SECRETARIA ESTADUAL E O MINISTÉRIO DA SAÚDE. APLICAÇÃO DE MULTA. ARTS. 28, II, E 58, II, DA LEI 8.443/1992. ART. 268, II, DO REGIMENTO INTERNO DO TCU. PRESCRIÇÃO DA PRETENSÃO SANCIONATÓRIA. OCORRÊNCIA. APLICAÇÃO DA LEI 9.873/1999. PRECEDENTES DESTE STF. MEDIDA LIMINAR DEFERIDA E RATIFICADA NO EXAME DE MÉRITO. SEGURANÇA CONCEDIDA PARA AFASTAR A MULTA APLICADA. 1. A prescrição da pretensão punitiva do TCU é regulada pela Lei 9.873/1999, descabendo a aplicação do prazo decenal previsto na legislação civil (art. 205 do Código Civil) . Ao revés, incide o prazo quinquenal previsto na Lei 9.873/1999 (MS 32201, Rel. Min. Roberto Barroso, PRIMEIRA TURMA, DJe 7/8/2017; MS 35.512-AgR, Rel. Min. Ricardo Lewandowski, SEGUNDA TURMA, DJe 21/6/2019) . 2. In casu, na linha do parecer apresentado pelo Ministério Público Federal e da decisão liminar de minha lavra, é inequívoca a superação do prazo prescricional quinquenal. Os ilícitos apontados pela Corte de Contas ocorreram em julho de 2006, tendo o processo de auditoria sido instaurado em 9/10/2006. A ordem de citação do responsável para a audiência, por sua vez, ocorreu em 25/6/2007. Entretanto, a decisão condenatória recorrível foi exarada somente em 31/5/2016, data da prolação do Acórdão 3513/2016-TCU-Primeira Câmara. 3. Ex positis, CONCEDO A SEGURANÇA unicamente para afastar a sanção de multa aplicada ao impetrante, nos autos da Tomada de Contas Processo 023.288/2006-0, máxime da ocorrência de prescrição da pretensão punitiva do Tribunal de Contas da União. MS 35940. (Órgão julgador: Primeira Turma. Relator (a) : Min. LUIZ FUX. Julgamento: 16/06/2020) .
Essa orientação também foi seguida nas seguintes decisões monocráticas: MS 36.127-MC/DF e MS 35.940-MC/DF, Rel. Min. Luiz Fux; MS 35.294, MS 35.539/DF e MS 35.971-TP/DF, Rel. Min. Marco Aurélio; MS 34.256 MC/DF, MS 36.054-MC e MS 36.067-MC/DF, Rel. Min. Ricardo Lewandowski.
O STF tem se pronunciado no sentido de reconhecer, não só a aplicação da prescrição quinquenal com fulcro na interpretação da Lei 9.873/1999, mas também a incidência dos marcos interruptivos do prazo prescricional consignados na referida lei, tantas vezes quanto presentes os suportes fáticos (MS 32201, Relator: Min. Roberto Barroso) , entendimento também adotado nas seguintes decisões monocráticas: MS 36.054, MS 34.256-MC, MS 35.512 e MS 36.067-MC, todos de relatoria do Min. Ricardo Lewandowski; MS 35.294, MS 35.539 e MS 35.971-TP, todos de relatoria do Min. Marco Aurélio; MS 32.201, Rel. Min. Roberto Barroso, e MS 36.127-MC e MS 35.940-MC, Min. Luiz Fux.
Em relação ao termo inicial da contagem do prazo prescricional, o caput do art. 1º da Lei 9.873/1999 oferece solução que não destoa do modelo adotado pelo TCU a partir do incidente de uniformização de jurisprudência em que se examinou a prescrição da pretensão punitiva (Acórdão 1441/2016-TCU-Plenário, Relator Ministro Benjamin Zymler) , o qual tem como única particularidade a especificação da regra a ser aplicada nos casos de infrações permanentes ou continuadas:
a)	regra geral: data da prática do ato (o que equivale a "ocorrência da irregularidade sancionada") ;
b)	regra especial: no caso de infração permanente ou continuada, do dia em que tiver cessado.
O art. 2º da Lei 9.873/1999 estabelece as causas interruptivas da prescrição punitiva, consoante abaixo transcrito, já na redação conferida pela Lei 11.941/2009:
	Art. 2º Interrompe-se a prescrição da ação punitiva:
I - pela notificação ou citação do indiciado ou acusado, inclusive por meio de edital;
II - por qualquer ato inequívoco, que importe apuração do fato;
III - pela decisão condenatória recorrível.
IV - por qualquer ato inequívoco que importe em manifestação expressa de tentativa de solução conciliatória no âmbito interno da administração pública federal.
Bem se vê, portanto, que haveria uma multiplicidade de causas de interrupção da prescrição, conforme se depreende do art. 2º da Lei 9.873/1999. Tal exegese encontra respaldo em precedentes do STF, a exemplo do que se decidiu no julgamento do MS 36067 (Relator Ministro Ricardo Lewandowski) , com destaque para trecho do voto em que o Relator reconhece cinco causas de interrupção da prescrição, in verbis:
 (...) Assim, faz-se necessário levar em consideração que, apesar de os fatos objeto da apuração conduzida pela Corte de Contas remontarem aos anos de 1999 e 2000, período no qual o impetrante era Secretário de Saúde municipal, o Tribunal de Contas da União deu prosseguimento à tomada de contas especial por ter constatado a ocorrência de 5 causas interruptivas da prescrição, a saber: a) relatório de auditoria em conjunto realizada pelo Denasus e pela Secretaria Federal de Controle, lavrado em 06/07/2001, sendo este, certamente, um ato inequívoco que importou a apuração do fato (art. 2º, II, da Lei n. 9.873/1999) ; b) instauração de Tomada de Contas Especial pelo FNS, ocorrida em 05/10/2005, sendo este também, certamente, um ato inequívoco que importou a apuração do fato  (art. 2º, II, da Lei n. 9.873/1999) ; c) a autuação da presente Tomada de Contas Especial no âmbito do Tribunal de Contas da União, ocorrida em 12/08/2008, sendo este também, certamente, um ato inequívoco que importou a apuração do fato  (art. 2º, II, da Lei n. 9.873/1999) ; d) o ato que ordenou a citação do responsável, ora impetrante, ocorrida em 12/07/2010 (art. 2º, I, da Lei n. 9.873/1999) ; e e) o exercício do poder punitivo ocorrido em 20/06/2012, data da prolação do Acórdão 1563/2012-TCU-Plenário (art. 2º, III, da Lei n. 9.873/1999) .
No caso concreto, caso aplicada a tese firmada pelo STF no RE 636.886, no sentido de que a pretensão sancionatória do TCU se sujeitaria ao prazo prescricional de 5 anos, estabelecido na Lei 9.873/1999, ter-se-ia como marco inicial da prescrição a data do último fato gerador: 21/1/2016. A partir dessa data, houve interrupção do prazo prescricional em virtude: 
das notificações para apresentação de defesa, expedidas 30/6/2017, 11/9/2018 e 15/3/2019 (peças 7-15 e 20-22) ; 
das notificações de cobrança, expedidas em 16/4/2019 (peças 16-19 e 23) ;
do despacho de instauração da TCE, emitido em 26/6/2019 (peça 1) ;
da emissão do Relatório Completo do Tomador de Contas Especial nº 241/2019, em 2/9/2019 (peça 52) ;
da emissão do Relatório n° 2497/2019 da CGU, em 22/6/2020 (peça 54) ;
do Parecer do Dirigente do Controle Interno, emitido em 24/6/2020 (peça 56) ;
do Pronunciamento Ministerial, emitido em 17/7/2020 (peça 57) ;
da Citação, realizada no âmbito do TCU, em 11/11/2020 (peças 60-62) .
Verifica-se, dessa forma, que não teria transcorrido o prazo de 5 (cinco) anos entre cada evento processual interruptivo.
Em que pese análise supra, na qual se verificou se estaria consumada a prescrição quinquenal defendida pelo STF, o entendimento ainda prevalecente no TCU é o firmado no Acórdão 374/2017-TCU-Plenário (Relator Ministro Bruno Dantas) , o qual estabelece que o instituto da prescrição nos processos do TCU obedece ao art. 37, § 5º, da Constituição Federal, no que tange ao ressarcimento do prejuízo, e ao art. 205 da Lei 10.406/2002 (Código Civil) , no que se refere à pretensão punitiva, haja vista as decisões do STF ainda não terem transitaram em julgado.
Não assiste, dessa forma, razão ao defendente.
Segunda alegação
Alega que, quanto à caracterização das irregularidades geradoras de danos ao erário, todas as ocorrências teriam sido registradas com gravíssima ofensa à Lei de Introdução às Normas do Direito Brasileiro - Lindb, a qual dispõe que:
Art. 20. Nas esferas administrativa, controladora e judicial, não se decidirá com base em valores jurídicos abstratos sem que sejam consideradas as consequências práticas da decisão. Parágrafo único. A motivação demonstrará a necessidade e a adequação da medida imposta ou da invalidação de ato, contrato, ajuste, processo ou norma administrativa, inclusive em face das possíveis alternativas. 
Art. 21. A decisão que, nas esferas administrativa, controladora ou judicial, decretar a invalidação de ato, contrato, ajuste, processo ou norma administrativa deverá indicar de modo expresso suas consequências jurídicas e administrativas. 
Parágrafo único. A decisão a que se refere o caput deste artigo deverá, quando for o caso, indicar as condições para que a regularização ocorra de modo proporcional e equânime e sem prejuízo aos interesses gerais, não se podendo impor aos sujeitos atingidos ônus ou perdas que, em função das peculiaridades do caso, sejam anormais ou excessivos. 
 (...) 
Art. 27. A decisão do processo, nas esferas administrativa, controladora ou judicial, poderá impor compensação por benefícios indevidos ou prejuízos anormais ou injustos resultantes do processo ou da conduta dos envolvidos. 
 (...) 
§ 2º Para prevenir ou regular a compensação, poderá ser celebrado compromisso processual entre os envolvidos.
Alega, dessa forma, que: (i) nas esferas administrativa e judicial, não se decidirá com base em valores jurídicos abstratos sem que sejam consideradas as consequências práticas da decisão (ii) a adequação da medida imposta, inclusive em face das possíveis alternativas e que (iii) a decisão que, nas esferas administrativa e judicial que decretar a invalidação de ato, contrato, ajuste, processo ou norma administrativa deverá indicar de modo expresso suas consequências jurídicas e administrativas, indicando as condições para que a regularização ocorra de modo proporcional e equânime e sem prejuízo aos interesses gerais, não se podendo impor aos sujeitos atingidos ônus ou perdas que, em função das peculiaridades do caso, sejam anormais ou excessivos (iv) devendo haver compensação por benefícios indevidos ou prejuízos anormais ou injustos resultantes do processo ou da conduta dos envolvidos.
Alega que a decisão administrativa causaria a perda de qualquer perspectiva de autossustento, e que tudo isto teria ocorrido sem uma mísera linha quanto à justificativa das consequências práticas da ação. 
Alega que, conforme o §3º do art. 927 do Código de Processo Civil, o qual seria aplicável analogicamente ao caso em tela:
Art. 927. Os juízes e os tribunais observarão: 
§ 3º Na hipótese de alteração de jurisprudência dominante do Supremo Tribunal Federal e dos tribunais superiores ou daquela oriunda de julgamento de casos repetitivos, pode haver modulação dos efeitos da alteração no interesse social e no da segurança jurídica.
Alega, dessa forma, que seria bastante clara a necessidade de modulação dos efeitos à fim de que não haja nulidade na Tomada de Contas Especial.
Análise
Inaplicável o art. 20 da Lindb, já que não se está diante de valores jurídicos abstratos, definido no §1º do art. 3º do Decreto nº 9.830/2019 como aqueles previstos em normas jurídicas com alto grau de indeterminação e abstração. No caso em tela foram apurados os fatos, quantificado o dano e identificado os responsáveis.
Inaplicável também o art. 21 da Lindb, já que não há proposta de invalidação de ato, contrato, ajuste, processo ou norma administrativa. 
Inaplicável o art. 27 da Lindb, já que ainda não houve decisão no processo. Ademais, verifica-se que se trata de ato discricionário, conforme se depreende da utilização do verbo "poder" pelo legislador: "A decisão do processo, nas esferas administrativa, controladora ou judicial, poderá impor compensação por benefícios indevidos ou prejuízos anormais ou injustos resultantes do processo ou da conduta dos envolvidos.".
Em que pese a análise supra, os dispositivos da Lindb colacionados pelo defendente são aplicáveis apenas à decisão, que somente ocorrerá com a publicação do Acórdão pelos Ministros do Tribunal de Contas da União. 
Por fim, também inaplicável o §3º do art. 927 do Código de Processo Civil, já que não estamos diante de alteração de jurisprudência, não havendo se falar em modulação dos efeitos de sua alteração.
Não assiste, dessa forma, razão ao defendente.
Revelia
Apesar de o estabelecimento comercial Drogaria Isas / Santa Luzia Medicamentos & Perfumaria Eireli (CNPJ 01.396.832/0001-31) ter sido devidamente citado, não atendeu à citação e não se manifestou quanto às irregularidades verificadas.
	Transcorrido o prazo regimental fixado e mantendo-se inertes o aludido responsável, impõe-se que seja considerado revel, dando-se prosseguimento ao processo, de acordo com o art. 12, § 3º, da Lei 8.443/1992.
Nos processos do TCU, a revelia não leva à presunção de que seriam verdadeiras todas as imputações levantadas contra os responsáveis, diferentemente do que ocorre no processo civil, em que a revelia do réu opera a presunção da verdade dos fatos narrados pelo autor. Dessa forma, a avaliação da responsabilidade do agente não pode prescindir da prova existente no processo ou para ele carreada.
Ao não apresentar defesa, o responsável deixou de produzir prova da regularidade dos atos que praticou, em afronta às normas que impõem a obrigação legal àqueles que gerem recursos públicos, sempre que demandados pelos órgãos de controle, apresentar os documentos que demonstrem a correta utilização das verbas públicas, a exemplo do contido no art. 93 do Decreto-Lei 200/67: "Quem quer que utilize dinheiros públicos terá de justificar seu bom e regular emprego na conformidade das leis, regulamentos e normas emanadas das autoridades administrativas competentes." 
Mesmo as alegações de defesa não sendo apresentadas, considerando o princípio da verdade real que rege esta Corte, procurou-se buscar, em eventuais manifestações do responsável na fase interna desta Tomada de Contas Especial, se havia algum argumento que pudesse ser aproveitado a seu favor, bem como nas alegações de defesa apresentadas pelo Sr. Carlos Moreira Soares. Não houve, no entanto, nenhum argumento que fosse capaz de ilidir as irregularidades apuradas. 
Culpabilidade
No âmbito do TCU, é considerado de boa-fé o responsável que, embora tenha concorrido para o dano ao erário ou outra irregularidade, seguiu as normas pertinentes, os preceitos e os princípios do direito. A análise, portanto, é feita sob o ponto de vista objetivo, sem que seja necessária a comprovação de má-fé (dolo) , mas apenas da ausência de boa-fé objetiva (Acórdão 7936/2018-TCU-Segunda Câmara, Relator Ministro-Substituto Augusto Sherman) .
Dessa forma, não é possível atestar a boa-fé dos responsáveis, já que o dano decorreu justamente do descumprimento das normas e princípios do Programa Farmácia Popular do Brasil - PFPB. É possível afirmar que os responsáveis tinham consciência da ilicitude dos atos, haja vista terem assinado termo de adesão no qual requereram a habilitação nas condições estabelecidas pela Portaria que rege o Programa, da qual declararam expressamente estarem cientes de todo o conteúdo e exigências, as quais aceitaram e se comprometeram a cumprir.
Verificação do Prazo de Prescrição da Pretensão Punitiva
Observa-se não ter ocorrido a prescrição da pretensão punitiva por parte do TCU que, nos termos do entendimento firmado no Acórdão 1441/2016-TCU-Plenário (Relator Ministro Benjamin Zymler) , subordina-se ao prazo geral de prescrição indicado no art. 205 do Código Civil, qual seja, dez anos contados a partir da data de ocorrência da irregularidade sancionada, nos termos do art. 189 do Código Civil. As irregularidades discutidas nesta TCE ocorreram nos exercícios de 2012 a 2016, bem como houve interrupção do prazo prescricional, em 11/11/2020, em função do ato que determinou as citações (peça 62) , portanto há menos de 10 anos, não restando caracterizada a prescrição da pretensão punitiva.
CONCLUSÃO
	Em face da análise promovida na seção "Exame Técnico", propõe-se rejeitar as alegações de defesa apresentadas pelo Sr. Carlos Moreira Soares (CPF XXX.551.886-XX) , uma vez que não foram suficientes para sanear as irregularidades a ele atribuídas.
Propõe-se excluir da relação de responsáveis o Sr. Warlei Caixeta (CPF XXX.156.061-XX) e a Sra. Dirlei Ferreira de Melo Soares (CPF XXX.039.556-XX) , por não deterem poderes de administração no estabelecimento comercial Drogaria Isas / Santa Luzia Medicamentos & Perfumaria Eireli (CNPJ 01.396.832/0001-31) no período das ocorrências.
Apesar de o estabelecimento comercial Drogaria Isas / Santa Luzia Medicamentos & Perfumaria Eireli (CNPJ 01.396.832/0001-31) ter sido devidamente citado, não atendeu à citação e não se manifestou quanto às irregularidades verificadas, motivo pelo qual será considerado revel.
Por fim, inexistindo nos autos elementos que demonstrem a boa-fé dos responsáveis ou a ocorrência de outros excludentes de culpabilidade, conforme exposto na seção "Culpabilidade", devem suas contas ser, desde logo, julgadas irregulares, nos termos do art. 202, § 6º, do Regimento Interno/TCU, procedendo-se à sua condenação em débito e à aplicação da multa prevista no art. 57 da Lei 8.443/1992.
PROPOSTA DE ENCAMINHAMENTO
Diante do exposto, submetem-se os autos à consideração superior, propondo:
excluir da relação de responsáveis o Sr. Warlei Caixeta (CPF XXX.156.061-XX) e a Sra. Dirlei Ferreira de Melo Soares (CPF XXX.039.556-XX) , por não deterem poderes de administração no estabelecimento comercial Drogaria Isas / Santa Luzia Medicamentos & Perfumaria Eireli (CNPJ 01.396.832/0001-31) à época das ocorrências; 
considerar revel, para todos os efeitos, o estabelecimento comercial Drogaria Isas / Santa Luzia Medicamentos & Perfumaria Eireli (CNPJ 01.396.832/0001-31) , dando-se prosseguimento ao processo, nos termos do art. 12, § 3º, da Lei 8.443/1992 c/c o art. 202, § 8º, do RI/TCU; 
rejeitar as alegações de defesa apresentadas pelo Sr. Carlos Moreira Soares (CPF XXX.551.886-XX) ;
com fundamento nos arts. 1º, inciso I, 16, inciso III, alíneas "b" e "c", da Lei 8.443/1992 c/c os arts. 19 e 23, inciso III, da mesma Lei, e com arts. 1º, inciso I, 209, inciso II e III, 210 e 214, inciso III, do Regimento Interno, que sejam julgadas irregulares as contas do estabelecimento comercial Drogaria Isas / Santa Luzia Medicamentos & Perfumaria Eireli (CNPJ 01.396.832/0001-31) e do Sr. Carlos Moreira Soares (CPF XXX.551.886-XX) , e condená-los, solidariamente, ao pagamento das quantias a seguir especificadas, com a fixação do prazo de quinze dias, a contar das notificações, para comprovar, perante o Tribunal (art. 214, inciso III, alínea "a", do Regimento Interno) , o recolhimento das dívidas aos cofres do Fundo Nacional de Saúde, atualizadas monetariamente e acrescidas dos juros de mora, calculados a partir das datas discriminadas, até a data dos recolhimentos, na forma prevista na legislação em vigor, abatendo-se, na oportunidade, os valores já ressarcidos:
	DATA DA OCORRÊNCIA
	VALOR ORIGINAL
 (R$) 
	D/C

	14/06/2012
	36,45
	D

	23/08/2012
	25,50
	D

	23/08/2012
	48,87
	D

	10/09/2012
	24,03
	D

	19/02/2013
	48,06
	D

	07/03/2013
	91,10
	D

	14/03/2013
	24,84
	D

	14/03/2013
	74,71
	D

	14/03/2013
	570,72
	D

	14/03/2013
	3.460,32
	D

	08/04/2013
	149,93
	D

	08/04/2013
	926,36
	D

	16/04/2013
	156,60
	D

	16/04/2013
	5.671,08
	D

	31/05/2013
	24,84
	D

	31/05/2013
	76,76
	D

	31/05/2013
	9.395,73
	D

	31/05/2013
	5.959,46
	D

	04/06/2013
	7.449,30
	D

	04/06/2013
	6.336,22
	D

	01/07/2013
	9.131,40
	D

	02/07/2013
	5.532,17
	D

	25/07/2013
	37,26
	D

	25/07/2013
	5,69
	D

	25/07/2013
	7.377,21
	D

	25/07/2013
	5.880,61
	D

	30/08/2013
	6.379,79
	D

	30/08/2013
	8.746,92
	D

	01/10/2013
	7,80
	D

	01/10/2013
	11,38
	D

	01/10/2013
	7.430,33
	D

	02/10/2013
	10.717,38
	D

	12/11/2013
	11,38
	D

	12/11/2013
	4.260,44
	D

	12/11/2013
	8.626,77
	D

	06/12/2013
	7,20
	D

	06/12/2013
	3.999,33
	D

	06/12/2013
	5.406,75
	D

	30/12/2013
	7,20
	D

	30/12/2013
	8.408,57
	D

	30/12/2013
	9.708,12
	D

	07/02/2014
	9,60
	D

	07/02/2014
	10.482,47
	D

	28/02/2014
	7,20
	D

	28/02/2014
	10.188,72
	D

	28/02/2014
	9.848,08
	D

	28/02/2014
	10.453,05
	D

	16/04/2014
	4,80
	D

	16/04/2014
	5.454,81
	D

	16/04/2014
	3.948,50
	D

	12/05/2014
	48,06
	D

	12/05/2014
	4,80
	D

	12/05/2014
	6.070,95
	D

	12/05/2014
	6.440,04
	D

	30/05/2014
	6.378,80
	D

	30/05/2014
	8.458,56
	D

	07/07/2014
	5.314,46
	D

	07/07/2014
	8.290,35
	D

	31/07/2014
	8.188,72
	D

	01/08/2014
	9.852,30
	D

	01/09/2014
	19,20
	D

	01/09/2014
	8.242,38
	D

	09/09/2014
	9.684,09
	D

	01/10/2014
	19,20
	D

	01/10/2014
	8.706,29
	D

	02/10/2014
	10.164,69
	D

	03/11/2014
	7,18
	D

	03/11/2014
	9.852,30
	D

	03/11/2014
	9.260,02
	D

	28/11/2014
	9.138,56
	D

	28/11/2014
	10.044,54
	D

	14/01/2015
	9.467,82
	D

	14/01/2015
	9.384,59
	D

	09/02/2015
	10.188,72
	D

	09/02/2015
	7.834,01
	D

	04/03/2015
	10.573,20
	D

	05/03/2015
	7,18
	D

	05/03/2015
	8.205,49
	D

	02/04/2015
	8.770,95
	D

	02/04/2015
	7.737,71
	D

	05/05/2015
	11.176,98
	D

	05/05/2015
	9.035,28
	D

	12/06/2015
	10.037,70
	D

	15/06/2015
	8.987,22
	D

	03/07/2015
	9.187,35
	D

	06/07/2015
	8.434,53
	D

	05/08/2015
	11.166,00
	D

	06/08/2015
	9.179,46
	D

	31/08/2015
	9.467,82
	D

	31/08/2015
	8.613,15
	D

	14/10/2015
	9.203,49
	D

	14/10/2015
	12.125,25
	D

	30/10/2015
	82,80
	D

	30/10/2015
	13,46
	D

	30/10/2015
	13.191,45
	D

	30/10/2015
	9.251,55
	D

	18/12/2015
	13,46
	D

	18/12/2015
	46,80
	D

	18/12/2015
	18.031,95
	D

	18/12/2015
	10.044,54
	D

	21/01/2016
	46,80
	D

	21/01/2016
	13,46
	D

	21/01/2016
	16.032,15
	D

	21/01/2016
	9.828,27
	D

	30/04/2019
	299,75
	C

aplicar ao estabelecimento comercial Drogaria Isas / Santa Luzia Medicamentos & Perfumaria Eireli (CNPJ 01.396.832/0001-31) e ao Sr. Carlos Moreira Soares (CPF XXX.551.886-XX) , individualmente, a multa prevista no art. 57 da Lei 8.443/1992 c/c o art. 267 do Regimento Interno, com a fixação do prazo de quinze dias, a contar das notificações, para comprovar, perante o Tribunal (art. 214, inciso III, alínea "a", do Regimento Interno) , o recolhimento das dívidas aos cofres do Tesouro Nacional, atualizadas monetariamente desde a data do Acórdão até a dos efetivos recolhimentos, se forem pagas após o vencimento, na forma da legislação em vigor;
	autorizar, desde logo, nos termos do art. 28, inciso II, da Lei 8.443/1992, a cobrança judicial das dívidas, caso não atendidas as notificações;
autorizar, desde logo, e com fundamento no art. 26, da Lei 8.443/1992 c/c o art. 217, do Regimento Interno do TCU, caso seja do interesse dos responsáveis, o parcelamento das dívidas em até 36 parcelas, devendo incidir, sobre cada uma, os encargos legais devidos, sem prejuízo de alertá-los de que, caso optem por essa forma de pagamento, a falta de comprovação do recolhimento de qualquer parcela implicará o vencimento antecipado do saldo devedor, nos termos do art. 26, parágrafo único, e 59, da Lei 8.443/1992 c/c o art. 217, § 2º, do Regimento Interno do TCU;
enviar cópia do Acórdão que vier a ser prolatado à Procuradoria da República no Distrito Federal, nos termos do § 3º do art. 16 da Lei 8.443/1992, c/c o § 7º do art. 209 do Regimento Interno do TCU, para adoção das medidas cabíveis, e ao Fundo Nacional de Saúde e aos responsáveis, para ciência, e informar-lhes que a deliberação, acompanhada do Relatório e do Voto que a fundamenta, está disponível para a consulta no endereço www.tcu.gov.br/acordaos, além de esclarecer que, caso requerido, o TCU poderá fornecer sem custos as correspondentes cópias, de forma impressa;
 informar à Procuradoria da República no Distrito Federal que, nos termos do parágrafo único do art. 62 da Resolução TCU 259/2014, os procuradores e membros do Ministério Público credenciados nesta Corte podem acessar os presentes autos de forma eletrônica e automática, ressalvados apenas os casos de eventuais peças classificadas como sigilosas, as quais requerem solicitação formal."
É o Relatório.

Bruno Ladeira Junqueira (OAB/DF 40.301 e OAB/MG 142.208) e outros.

Subprocurador-Geral Lucas Rocha Furtado.

TOMADA DE CONTAS ESPECIAL. FUNDO NACIONAL DE SAÚDE. PROGRAMA FARMÁCIA POPULAR DO BRASIL - AQUI TEM FARMÁCIA POPULAR (PFPB). IRREGULARIDADES NA EXECUÇÃO DOS RECURSOS DO SUS. EXCLUSÃO DOS SÓCIOS SEM PODEDRES DE ADMINISTRAÇÃO. CITAÇÃO. REVELIA DO ESTABELECIMENTO COMERCIAL. ALEGAÇÕES DO ENTÃO SÓCIO ADMINISTRADOR INSUFICIENTES PARA AFASTAR A RESPONSABILIZAÇÃO. CONTAS IRREGULARES. DÉBITO SOLIDÁRIO. MULTA.

TOMADA DE CONTAS ESPECIAL (TCE)

Secretaria de Controle Externo de Tomada de Contas Especial (SecexTCE).

Trata-se de Tomada de Contas Especial instaurada pelo Fundo Nacional de Saúde (FNS) , em desfavor da Drogaria Isas/Santa Luzia Medicamentos & Perfumaria Ltda., solidariamente com seus sócios, Srs. Warlei Caixeta, Carlos Moreira Soares e Dirlei Ferreira de Melo Soares, em razão da aplicação irregular de recursos do Sistema Único de Saúde (SUS) no âmbito do Programa Farmácia Popular do Brasil - Aqui Tem Farmácia Popular (PFPB) , no período de 14/6/2012 a 21/1/2016, o que ocasionou prejuízo de R$ 592.207,89.
A SecexTCE registrou, desde o início, que devem ser excluídos da relação de responsáveis os Srs. Warlei Caixeta e Dirlei Ferreira de Melo Soares, haja vista não deterem poderes de administração à época das ocorrências, conforme base de dados da Receita Federal do Brasil (peça 59) e Contrato Social (peça 36) , bem como que, atualmente, o estabelecimento comercial possui a natureza jurídica de Empresa Individual de Responsabilidade Limitada - Eireli, sob direção do Sr. Warlei Caixeta.
Com amparo nas constatações apontadas pelo Departamento Nacional de Auditoria do SUS (Denasus) e após esgotadas as medidas do controle interno do Ministério da Saúde com vistas ao ressarcimento ao erário, no âmbito desta Corte de Contas, a unidade técnica promoveu a citação da Drogaria Isas/Santa Luzia Medicamentos & Perfumaria Eireli e do Sr. Carlos Moreira Soares, na condição de sócio administrador à época, para apresentarem alegações de defesa acerca de:
registro de dispensação de medicamentos sem notas fiscais que comprovem a aquisição; 
registro de dispensação de medicamentos em nome de pessoas falecidas; 
não apresentação de cópia do cupom fiscal vinculado e/ou receitas médicas solicitados; e 
apresentação de cupom fiscal vinculado e/ou receitas médicas com irregularidades.
Transcorrido o prazo regimental, o estabelecimento comercial permaneceu silente, sendo, portanto, considerado revel. 
As alegações de defesa apresentadas pelo Sr. Carlos Moreira Soares não foram acolhidas.
Sem que as irregularidades fossem sanadas e considerando que não constam dos autos elementos que permitam reconhecer a boa-fé, a SecexTCE propõe julgar irregulares as contas dos responsáveis citados, condená-los solidariamente ao débito apontado e aplicar a multa individual prevista no art. 57 da Lei 8443/1992.
O representante do MP/TCU anuiu integralmente à proposta da unidade instrutiva.
De igual modo, acolho o encaminhamento formulado pela SecexTCE, cuja análise adoto como minhas razões de decidir, sem prejuízo das considerações adiante expostas.
Como visto, as alegações de defesa não são suficientes para afastar as irregularidades. O então sócio administrador sequer refuta as constatações apontadas pelo Denasus ou apresenta documentação na tentativa de elidi-las.
Quanto à prescrição ressarcitória, reforço a conclusão da unidade técnica de que a tese ainda vigente é pela imprescritibilidade das ações de ressarcimento, baseado no disposto na Súmula TCU 282, enquanto não aprovada orientação diversa sobre a matéria, por normativo a ser deliberado em Plenário, após os estudos determinados pelo Acórdão 459/2022-TCU-Plenário (Revisor Ministro Walton Alencar Rodrigues) .
Assim, em homenagem ao princípio do Colegiado, continuo a seguir a jurisprudência unânime nesta Corte de Contas no sentido da imprescritibilidade das ações de ressarcimento ao Erário, nos termos da Súmula TCU 282.
Também em sintonia com o posicionamento majoritário do Tribunal, no que tange à ocorrência da prescrição punitiva, prevalece o entendimento firmado por meio do Acórdão 1441/2016-TCU-Plenário, que, em incidente de uniformização de jurisprudência, subordinou a pretensão punitiva do TCU ao prazo geral indicado no art. 205 do Código Civil, de dez anos, contado da data de ocorrência da irregularidade sancionada, nos termos do art. 189 do Código Civil, sendo este prazo interrompido pelo ato que ordenar a citação, a audiência ou a oitiva do responsável.
No caso concreto, como as irregularidades ocorreram nos exercícios de 2012 a 2016 e o prazo prescricional foi interrompido em 11/11/2020, em função do ato que determinou as citações (peça 62) , não resta caracterizada a prescrição da pretensão punitiva.
No que se refere aos argumentos relacionados à Lei de Introdução às Normas do Direito Brasileiro - LINDB, cabe também ressaltar o entendimento da unidade técnica de que os arts. 20 e 21 não se aplicam à presente situação, uma vez que não se trata de decisão adotada com base em valores jurídicos abstratos, mas, ao contrário, a condenação ora proposta se fundamenta em fatos devidamente demonstrados no Relatório do Denasus e em dispositivos legais, que demandam a recomposição ao erário dos recursos desviados; bem como não se trata de invalidação de ato, contrato, ajuste, processo ou norma administrativa.
Ademais, o art. 27 do Decreto-Lei 4.657/1942 (Incluído pela Lei 13.655/2018) , segundo o qual "a decisão do processo, nas esferas administrativa, controladora ou judicial, poderá impor compensação por benefícios indevidos ou prejuízos anormais ou injustos resultantes do processo ou da conduta dos envolvidos", deve ser interpretado em sintonia com os demais dispositivos legais vigentes. Tratando-se de processo de tomada de contas especial e constatado dano ao Erário decorrente de ato de gestão ilegítimo ao antieconômico, como no presente caso, aplica-se o disposto nos arts. 16, inciso III, e 19 da Lei 8.443/1992, que prescrevem que as contas serão julgadas irregulares e que "o Tribunal condenará o responsável ao pagamento da dívida atualizada monetariamente, acrescida dos juros de mora devidos, podendo, ainda, aplicar-lhe a multa prevista no art. 57 desta Lei".
Assim, não se sustentam as alegações de que a decisão causa perda de perspectiva de autossustento e perda de direito adquirido à prescrição, sem análise quanto à justificativa das consequências práticas da ação.
Cabe, ainda, destacar: "É pacífico que o argumento de hipossuficiência econômica não é suficiente para afastar a atribuição de débito ou impactar a gradação da multa aplicada. É possível, no entanto, o parcelamento da importância devida, providência que pode ser requerida pelos responsáveis e analisada pelo relator do feito", consoante exposto no voto condutor do Acórdão 3596/2022-TCU-Primeira Câmara (Relator Ministro Walton Alencar Rodrigues) .
Em nada favorece o responsável, de igual forma, a menção ao art. 27 da Lei 9.868/1999, eis que tal norma dispõe sobre o processo e julgamento da ação direta de inconstitucionalidade e da ação declaratória de constitucionalidade perante o Supremo Tribunal Federal, não se aplicando aos processos no âmbito do Tribunal de Contas da União.
Portanto, tendo em vista a revelia da empresa e o não acolhimento das alegações de defesa oferecidas pelo então sócio administrador, restam configuradas as irregularidades relacionadas pela unidade instrutiva no relatório precedente, recorrentes nas auditorias realizadas pelo Denasus em estabelecimentos credenciados no Programa Farmácia Popular do Brasil.
Seria de se esperar que o estabelecimento cumprisse todas as fases necessárias para o correto processamento das autorizações das dispensações de medicamentos e correlatos, nos moldes da legislação que rege a matéria, o que não se demonstrou ter ocorrido no presente caso.
A responsabilização dos administradores advém do fato de que a relação instituída entre o poder público e o privado, no âmbito do PFPB, tem natureza de convênio. A jurisprudência desta Corte de Contas é firme no sentido de que, na gestão dos recursos públicos, as decisões das pessoas naturais que o administram determinam a destinação a ser dada àqueles recursos, de forma que, além da pessoa jurídica, também seus administradores sejam obrigados, pessoalmente, a comprovar a sua regular aplicação.
Inexistindo nos autos elementos que permitam concluir pela ocorrência de boa-fé ou de outros excludentes de culpabilidade em suas condutas, propugno por que as contas da Drogaria Isas/Santa Luzia Medicamentos & Perfumaria Ltda. e do Sr. Carlos Moreira Soares, na condição de sócio administrador à época, sejam julgadas irregulares, com fulcro no art. 16, inciso III, alíneas "b" e "c", c/c §2º, alínea "b", da Lei 8.443/1992, com condenação solidária ao ressarcimento do débito e aplicação individual da multa prevista no art. 57 da mesma lei. 
Apropriado, ainda, nos termos do art. 16, § 3º, da Lei 8.443/92, dar ciência da deliberação à Procuradoria da República no Distrito Federal para adoção das medidas que considere cabíveis
Por fim, deixo de acolher a proposta da unidade instrutiva de autorizar, desde já, o parcelamento das dívidas, por entender que essa medida somente deve ser adotada mediante solicitação das partes.
Ante o exposto, acompanhando a proposta da SecexTCE, que teve a anuência do representante do Ministério Público junto ao TCU, manifesto-me por que o Tribunal aprove o Acórdão que ora submeto à apreciação deste Colegiado.
TCU, Sala das Sessões, em 4 de outubro de 2022.
AUGUSTO SHERMAN CAVALCANTI 
Relator